---
title: "Poročilo pri predmetu Analiza podatkov s programom R"
author: "Eva Winkler"
output:
  html_document: default
  pdf_document:
    includes:
      in_header: lib/styles.sty
    latex_engine: xelatex

---

```{r setup, echo=FALSE, results='hide', message=FALSE, warning=FALSE}
# Če želimo nastaviti pisave v PDF-ju, odkomentiramo
# in sledimo navodilom v programu.
#source("fontconfig.r", encoding="UTF-8")

# Uvoz vseh potrebnih knjižnic
source("lib/libraries.r", encoding="UTF-8")
```

```{r rstudio, echo=FALSE, results='asis'}
# Izris povezave do RStudia na Binderju
source("lib/rstudio.r", encoding="UTF-8")
```

# Izbira teme

V projektni nalogi bom analizira trg dela v Sloveniji s pomočjo dejavnikov, ki vplivajo nanj. Osredotočila se bom na obdobje od leta 2008 do leta 2018. Analizirala bom delovno aktivno prebivalstvo, brezposelno prebivalstvo ter prosta mesta. V nadaljevanju pa se dotaknila še plač. Cilj naloge je predstaviti stanje na trgu dela v zadnjem desetletju. Podatke sem našla na statističnem uradu v obliki csv. 



***

# Obdelava, uvoz in čiščenje podatkov

```{r uvoz, echo=FALSE, message=FALSE}
source("uvoz/uvoz.r", encoding="UTF-8")
```

V tej fazi obdelave podatkov, sem uvozila tabele v CSV obliki. Podatke imam v 5 razpredelnicah, v *tidy data* obliki. 

1.  DELOVNA MESTA V SLOVENIJI GLEDE NA DEJAVNOSTI 

  - `leto` - leto v katerem so bile meritve opravljene (število)
  - `dejavnost` - spremenljivka : dejavnosti (besedilo)
  - `prosta` - meritev : prosta mesta glede na leto in dejavnost  (število)
  - `zasedena` - meritev : zasedena mesta glede na leto in dejavnost  (število)
  
2. DELAVNO AKTIVNO PREBIVALSTVA GLEDE NA AKTIVNOST

  - `leto` - leto v katerem so bile meritve opravljene (število)
  - `dejavnost` - spremenljivka : dejavnosti (besedilo)
  - `delovno aktivno prebivalstvo` - meritev : število delovno aktivnega prebivalstva glede na leto in dejavnost(število)
  
3. PREBIVALSTVO GLEDE NA AKTIVNOST V VZHODNI IN ZAHODNI SLOVENIJI

  - `leto` - leto v katerem so bile meritve opravljene (število)
  - `aktivnost` - spremenljivka : moski glede na aktivnost, način zaposljenosti (besedilo)
  - `vzhodna.moski` - meritev : moški glede na aktivnost v Vzhodni Sloveniji, v  tisočih  (število)
  - `zahodna.moski` - meritev : moški glede na aktivnost v Zahodni Sloveniji, v  tisočih  (število)
  - `vzhodna.zenske` - meritev : ženske glede na aktivnost v Vzhodni Sloveniji, v  tisočih (število)
  - `zahodna.zenske` - meritev : ženske glede na aktivnost v Zahodni Sloveniji, v  tisočih  (število)
  
4. POVPREČNE MESEČNE PLAČE PO DEJAVNOSTIH 

  - `leto` - leto v katerem so bile meritve opravljene (število)
  - `dejavnost` - spremenljivka : dejavnosti (besedilo)
  - `povprečna mesečna plača` - meritev : povprečna neto plača glede na leto in dejavnost (v €) (število)
  
5. POVPREČNE MESEČNE PLAČE PO REGIJAH 

 - `leto` - leto v katerem so bile meritve opravljene (število)
  - `regije` - spremenljivka : regije v Sloveniji (besedilo)
  - `povprečna mesečna plača` - meritev : povprečna neto plača glede na leto in regijo  (v €) (število)
  
Uvozili smo podatke o občinah v obliki CSV s statističnega urada ter v obliki HTML
z Wikipedije. Podatke imamo v dveh razpredelnicah v obliki *tidy data*.

1. `druzine` - podatki o družinah za vsako občino
  - `obcina` - spremenljivka: ime občine (neurejen faktor),
  - `velikost.druzine` - spremenljivka: število otrok v družini (število: 1, 2, 3 ali 4, kjer zadnja vrednost pomeni 4 ali več),
  - `stevilo.druzin` - meritev: število družin z ustreznim številom otrok v ustrezni občini (število).

2. `obcine` - podatki o občinah
  - `obcina` - spremenljivka: ime občine (neurejen faktor),
  - `povrsina` - meritev: površina občine v km$^2$ (število),
  - `prebivalci` - meritev: prebivalstvo občine (število),
  - `gostota` - meritev: število prebivalcev na km$^2$ (število),
  - `naselja` - meritev: število naselij v občini (število),
  - `ustanovitev` - meritev: leto ustanovitve občine (število),
  - `pokrajina` - meritev: pokrajina, ki ji občina pripada (neurejen faktor),
  - `regija` - meritev: regija, ki ji občina pripada (neurejen faktor),
  - `odcepitev` - meritev: podatki o občinah, od katerih se je občina odcepila (besedilo).

**Opomba**: da bi razpredelnica `obcine` res bila v obliki *tidy data*, bi morali odstraniti stolpec `gostota` (saj je izpeljan iz stolpcev `povrsina` in `prebivalci`), podatke o pokrajinah pa bi morali premakniti v drugo razpredelnico, saj nekatere občine pripadajo dvema pokrajinama. Podobno bi morali narediti tudi s stolpcem `odcepitev`.

Spodnji graf prikazuje porazdelitev števila naselij v občinah.

```{r histogram, echo=FALSE, message=FALSE, fig.align='center', fig.cap='Histogram števila naselij v občinah'}
ggplot(obcine, aes(x=naselja)) + geom_histogram() +
  ggtitle("Pogostost števila naselij") + xlab("Število naselij") + ylab("Število občin")
```

***

# Analiza in vizualizacija podatkov

Spodnji graf prikazuje število zasedenih mest v posameznem letu od 2008 do 2018. V namen analize sem združila dejavnosti in seštela zasedena mesta za posamezna leta. Tako sem dobila število zasedenih mest v posameznem letu. Iz podatkov in grafa lahko vidimo vpliv krize v Sloveniji. Posledica krize, ki se je začela leta 2008, je bila povečana brezposelnost. Torej število zasedenih delovnih mest je upadlo. Prav to vidimo v grafu, saj je od leta 2008 število mest samo še upadalo.Iz grafa razberemo, da se je stanje na trgu dela začelo izboljšavati po letu 2015. 

Nadaljujem z grafom, ki prikazuje število prostih mest v posameznem letu. Graf nam prikazuje, kako se je spreminjalo število prostih delovnih mest na celotnem trgu dela. Prav tako, je tudi tukaj viden vpliv krize. Pričakovali bi graf, ki bi bil nasproten prejšnemu, a ni tako. V času krize je število prostih mest nizko, saj delodajalci ne razpisujejo prostih delovnih mest in samo odpuščajo. Šele po letu 2014, ko se stanje izbolšuje, narašča tudi število prostih mest. 

S pomočjo zemljevida Slovenije lahko vidimo porazdelitev povprečnih mesečnih plač glede na regije. Razberemo,da najvišja povprečna mesečna plača v Sloveniji je v Osrednjeslovenski regiji. To je seveda pričakovano, saj se tam nahaja glavno mesto Ljubljana, ki je središče države. Zanimivo je za se za Osrednjeslovensko regijo na drugem mestu nahaja Gorenjska. Sklepam, da na to vplivata večja turistična kraja, kot sta Bled in Kranjska Gora. 

Spodnji zemljevid prikazuje povprečno mesečno plačo. 

Iz podatkov o povprečnih mesečnih plačah pri registriranih fizičnih osebah po dejavnostih sem ugotovila naslednje. Iz računala sem povprečne mesečne plače v zadnjih 10 letih.V povprečju so najvišje mesečne plače skozi zadnje destletje v zdravstvu in socialnemu varstvu. 



```{r vizualizacija, echo=FALSE, message=FALSE, warning=FALSE, results='hide'}
source("vizualizacija/vizualizacija.r", encoding="UTF-8")
```

Spodnji zemljevid prikazuje povprečno velikost družine za vsako občino.

```{r zemljevid, echo=FALSE, fig.align='center', fig.cap='Zemljevid povprečnega števila otrok v družini'}
ggplot() + geom_polygon(data=left_join(zemljevid, povprecja, by=c("OB_UIME"="obcina")),
                        aes(x=long, y=lat, group=group, fill=povprecje)) +
  ggtitle("Povprečno število otrok v družini") + xlab("") + ylab("") +
  guides(fill=guide_colorbar(title="Povprečje"))
```

***

# Napredna analiza podatkov

```{r analiza, echo=FALSE, message=FALSE}
source("analiza/analiza.r", encoding="UTF-8")
```

Spodnji graf prikazuje povezavo med številom naselij in površino občine.

```{r graf, echo=FALSE, fig.align='center', fig.cap='Povezava med številom naselij in površino občine'}
ggplot(inner_join(obcine, data.frame(obcina=names(skupine),
                                     skupina=factor(skupine)), by="obcina")
, aes(x=povrsina, y=naselja, color=skupina, size=prebivalci/1000)) + geom_point() +
  ggtitle("Število naselij glede na površino občine") +
  xlab(expression("Površina (km"^2 * ")")) + ylab("Št. naselij") +
  guides(color=guide_legend(title="Skupina"),
         size=guide_legend(title="Prebivalci (* 1000)"))
```

***

```{r shiny, echo=FALSE}
shinyAppDir("shiny", options=list(width="100%", height=600))
```
